【裁判字號】    98,訴,542
【裁判日期】    981130
【裁判案由】    撤銷贈與行為
【裁判全文】
臺灣新竹地方法院民事判決             98年度訴字第542號
原      告  中國信託商業銀行股份有限公司
法定代理人  戊○○○○
訴訟代理人  丙○○
            丁○○
            己○○
被      告  甲○○
            乙○○○
上列當事人間請求撤銷詐害行為事件，本院於民國98年11月13日
辯論終結，本院判決如下：
    主  文
被告間就坐落新竹市○○段四六二地號，面積七三點二七平方公
尺土地，及其上同段四八一建號建物即門牌號碼新竹市○○路○
段四０三巷三十八號房屋，於民國九十七年十月二十日所為之債
權行為及民國九十七年十二月四日所為移轉登記之物權行為，均
應予撤銷。
被告乙○○○應將前項土地、建物，於民國九十七年十二月四日
以買賣為原因所為之所有權移轉登記予以塗銷。
原告其餘之訴駁回。
訴訟費用由被告負擔。
    事實及理由
甲、程序部分：
一、按當事人喪失訴訟能力或法定代理人死亡或其代理權消滅者
    ，訴訟程序在有法定代理人或取得訴訟能力之本人，承受其
    訴訟以前當然停止；又第168條至第172條及前條所定之承受
    訴訟人，於得為承受時，應即為承受之聲明，而聲明承受訴
    訟，應提出書狀於受訴法院，民事訴訟法第170條、第175條
    第1項、第176條分別定有明文。本件原告之法定代理人原為
    羅聯福，嗣於訴訟程序進行中變更法定代理人為戊○○○○
    ，業據原告提出書狀聲明承受訴訟，核無不合，應予准許。
二、按訴狀送達後，原告不得將原訴變更或追加他訴。但請求之
    基礎事實同一者，不在此限，民事訴訟法第 255條第1項第2
    款定有明文。查本件原告起訴聲明第一項，原係請求撤銷被
    告甲○○與被告乙○○○於民國（下同）97年12月4日就坐
    落於新竹市○○段462地號上之481建號房屋（門牌號碼為光
    復路一段403巷38號）所為不動產贈與之債權行為及所有權
    移轉登記之物權行為。嗣於98年11月13日言詞辯論時更正上
    開聲明為：被告甲○○與被告乙○○○於前開時日就系爭房
    地所為不動產買賣之債權行為及所有權移轉登記之物權行為
    ，應予撤銷。經核原告變更前後之訴均係本於被告甲○○、
    乙○○○就系爭房地所為不動產移轉之法律行為而為請求，
    堪認基礎事實同一，依民事訴訟法第255條第1項第2款規定
    ，應認其訴之變更為合法。
三、又被告甲○○、乙○○○經合法通知，未於最後一次言詞辯
    論期日到場，核無民事訴訟法第386條各款所列情形，爰依
    原告之聲請，由其一造辯論而為判決。
乙、實體部分：
壹、原告方面：
一、被告甲○○對原告負有以下債務：(1)被告甲○○於92年4月9
    日向原告借款新臺幣（下同）50萬元，約定自92年4月9日起
    至93年4月9日止循環動用，利息按年息百分之18.25採固定
    利率計付，如遲延履行給付本金或利息，另按年息百分之1.
    75計付違約金。詎料被告甲○○自95年3月20日起即未依約
    清償本息，計尚欠本金499,390元及自95年3月21日起按年息
    百分之18.25計算之利息及違約金等。(2)又被告甲○○於93
    年12月18日向原告借款45萬元，約定分50期攤還，並訂於每
    月23日平均攤還本息。惟被告自95年4月23日起即未依約清
    償款項，計尚餘390,004元（其中本金為389,476元，違約金
    為528元），並應給付自最後繳款截止日即95年4月23日之翌
    日起至清償日止按年息百分之20計算之違約金。(3)另被告甲
    ○○於94年9月20日向原告請領信用卡使用（卡號：0000000
    000000000、卡別：MASTER），至95年4月23日止累計消費記
    帳131,387 元未給付（其中128,124 元為消費款，2,013 元
    為循環利息，1,250 元為依約定條款計算之其他費用），並
    應給付自最後繳款截止日即95年4 月23日之翌日起至清償日
    止按年息百分之20計算之利息。惟迄今均未清償。
二、嗣原告於98年2月間發現原為被告甲○○所有坐落於新竹市
    ○○段462地號及其上同段481建號（門牌號碼為光復路一段
    403巷38號）房屋（下稱系爭房地），業於97年12月4日以買
    賣為原因，移轉所有權並登記予被告乙○○○，而被告甲○
    ○名下已無其他財產足資清償對原告之債務。
三、按消費借貸契約一經成立，債務人所有之財產即為債權人之
    總擔保，如所為之處分財產行為，致積極財產顯形減少，而
    害其債權無法獲償者，即屬詐害行為，依民法第244條第2項
    之規定：「債務人所為之有償行為，於行為時明知有損害於
    債權人之權利者，以受益人於受益時亦知其情事者為限，債
    權人得聲請法院撤銷之。」被告甲○○於97年12月4日將系
    爭房地售與被告乙○○○，並於97年12月4日完成所有權移
    轉登記。惟被告甲○○自95年起即未依約繳款，且被告等為
    母子關係，依一般社會通念，被告乙○○○就被告甲○○對
    於原告所負債務未完全清償，自屬知之甚詳，被告甲○○於
    行為時，亦明知系爭房地為其責任財產，渠等二人所為之買
    賣行為將損害原告之權利，竟以買賣為原因移轉登記予被告
    乙○○○，致其積極財產顯形減少。為此起訴請求撤銷被告
    間上開詐害行為。
四、起訴之聲明：
(一)被告甲○○、乙○○○間就坐落於新竹市○○段462地號之
    建物，即建號為介壽段481號、門牌號碼為光復路一段403巷
    38號房屋，於民國97年12月4日以買賣為登記原因所為之所
    有權移轉登記行為，其買賣之債權行為及移轉登記之物權行
    為，均應予撤銷。
(二)被告甲○○、乙○○○就新竹市地政事務所於民國97年12
    月4日，以97年空白字第327190號收件，就前項土地、建物
    所為之所有權移轉登記，應予塗銷。
貳、被告方面：
一、被告甲○○未於最後言詞辯論期日到場，據其於98年9月15
    日及10月9 日到場所為陳述略謂：系爭房地雖登記於被告甲
    ○○名下，惟係父母所出資購買，嗣因被告甲○○遭債權銀
    行追討債務，其母即被告乙○○○遂要求返還系爭房地，況
    被告甲○○確有誠意與債權銀行協商，償還所積欠之款項，
    並非為逃避債務始辦理移轉登記。為此聲明：駁回原告之訴
    。
二、被告乙○○○未於最後言詞辯論期日到場，據其於98年10月
    9 日到場所為陳述略以：系爭房地係於75年5 月9 日由其出
    資以被告甲○○之名義向法院標購所得，嗣因被告甲○○欲
    以系爭房地辦理抵押借款，始向被告甲○○要求返還並辦理
    移轉登記，實際上並無買賣關係。並聲明求為駁回原告之訴
    。
、本院之判斷：
一、本件原告主張對被告甲○○有債權存在，而被告甲○○於97
    年12月4日將名下之系爭不動產移轉登記與被告乙○○○等
    情，業據提出信用卡申請書、信用卡帳務明細、信用卡約定
    條款、簡易通信貸款申請書及借據、簡易通信貸款帳務明細
    、簡易通信貸款約定書、借據、繳款歷史交易查詢等影本及
    系爭房地之登記謄本、異動索引等為證。被告甲○○、乙○
    ○○對於被告甲○○尚積欠原告債務，及被告甲○○確於97
    年12月4日，以買賣為原因，將系爭房地移轉登記至被告乙
    ○○○名下等情並不爭執，自堪信原告之主張為真實。
二、被告以系爭房地係被告乙○○○及其夫江乾寶出資，於75年
    5月9日以被告甲○○之名義向法院投標買受，本即屬被告乙
    ○○○所有，此次以買賣為原因辦理所有權移轉登記，只是
    使乙○○○取得登記名義，並非要躲避原告之追償，亦非實
    際買賣，不知何以代書以買賣為移轉原因等語為辯。則本件
    兩造主要爭執之處，在於被告二人所為系爭房地所有權移轉
    登記行為，是否害及原告之債權而應予撤銷並塗銷登記。經
    查：
(一)系爭不動產登記於被告甲○○名下，即屬被告甲○○所有，
    被告辯稱系爭房地為乙○○○所有，並非可採：
    按不動產物權依法律行為而取得設定、喪失及變更者，非經
    登記，不生效力，民法第758條定有明文，此乃物權登記生
    效之要件，亦即不動產物權之取得、喪失、變更應以登記為
    準。系爭房地縱係被告乙○○○及其夫出資，而以被告甲○
    ○之名義向法院標購，惟既以被告甲○○之名義辦理登記，
    則系爭房地之所有權即屬被告甲○○所有，自無從再以實際
    出資人為他人，而否認甲○○為系爭房地之所有人。
(二)被告間以買賣為原因辦理系爭房地之所有權移轉登記，該當
    於民法第244條之要件，應予撤銷：
１、按「債權人依民法第二百四十四條規定，撤銷債務人所為之
    有償或無償行為者，祇須具備下列之條件，（一）為債務人
    所為之法律行為。（二）其法律行為有害於債權人。（三）
    其法律行為係以財產權為目的。（四）如為有償之法律行為
    ，債務人於行為時，明知其行為有害於債權人，受益人於受
    益時，亦明知其事情，至於債務人之法律行為除有特別規定
    外，無論為債權行為，抑為物權行為，均非所問。」（最高
    法院42年台上字第323 號判例參照）。
２、本件被告甲○○確為原告之債務人，其將系爭房地移轉登記
    與被告乙○○○，自屬有害於原告債權。另被告甲○○於系
    爭房地移轉登記與被告乙○○○後，其名下之財產僅餘1994
    年份之汽車一部，財產總額為零，亦有被告甲○○97年度稅
    務電子閘門財產所得調件明細表在卷可憑，足見被告甲○○
    所為系爭房地之所有權移轉登記行為，確實害及原告債權受
    滿足清償之權利。
３、被告甲○○將系爭房地移轉登記與被告乙○○○時之移轉登
    記原因，固為「買賣」，惟被告二人業已到庭陳明並無實際
    買賣行為，不知何以代書以買賣作為移轉登記原因等情。則
    依民法第87條第2項規定「虛偽意思表示，隱藏他項法律行
    為者，適用關於該項法律行為之規定。」，本件被告間之移
    轉登記原因，既經被告陳明渠等並無買賣行為，自應以無償
    行為視之。
４、本件原告陳明以民法第244條第2項為請求權基礎，惟原告另
    於98年10月9日到庭陳述：「不動產移轉部分，因二等親應
    視為贈與，且被告二人均無法提出買賣價款證明，所以我們
    合理懷疑被告有詐害債權嫌疑。」等語，足認原告仍有以民
    法第244 條第1 項為請求權基礎之意。本件被告間所為之無
    償行為，既有害及原告之債權，原告自得聲請法院撤銷之。
    此外，縱令被告間就系爭房地確有買賣關係存在，因被告二
    人均明知被告甲○○已無法清償債務，遭債權銀行追償，始
    為移轉登記之原因行為，並為移轉登記，自亦該當民法第
    244 條第2 項之要件，原告自得據以撤銷被告所為債權行為
    及物權行為，附此敘明。
５、綜上，本件被告間以買賣為系爭房地移轉登記之原因，並於
    97年12月4日辦畢所有權移轉登記，符合民法第244條所定之
    要件。原告訴請撤銷被告間就坐落新竹市○○段四六二地號
    ，面積七十三點二七平方公尺土地，及其上同段四八一建號
    建物即門牌號碼新竹市○○路○段四０三巷三十八號房屋，
    於民國九十七年十月二十日所為買賣（實為無償之贈與）之
    債權行為及民國九十七年十二月四日所為移轉登記之物權行
    為，為有理由，應予准許。
三、原告訴請被告甲○○、乙○○○塗銷系爭房地於97年12月4
    日以買賣為原因之所有權移轉登記，於乙○○○部分為有理
    由，甲○○部分為無理由：
(一)被告間就系爭不動產移轉之債權行為及物權行為均經撤銷，
    則上開移轉所有權為被告乙○○○所有之物權登記，即已無
    由存在。原告訴請被告乙○○○將系爭房地，於97年12月4
    日以買賣為原因所為之所有權移轉登記予以塗銷，核無不合
    ，應予准許。
(二)被告甲○○既非系爭房地之登記名義人，自無從就系爭房地
    之各項登記為意思表示，亦無從以自己名義辦理所有權登記
    之塗銷登記。原告訴請被告甲○○塗銷上開乙○○○之所有
    權移轉登記，洵非有據，自應予駁回。
四、本件為判決基礎之事證已臻明確，兩造其餘攻擊防禦方法，
    經審酌後，認均與判決結果不生影響，爰不一一論述。
五、結論：原告之訴為一部有理由，一部無理由，依民事訴訟法
    第385條第1項前段、第79條、第85條第1項前段，判決如主
    文。
中    華    民    國    98    年    11    月    30    日
                  民事第一庭    法  官  蔡孟芳
以上正本係照原本作成。
如對本判決上訴，須於判決送達後20日內向本院提出上訴狀。
中    華    民    國    98    年    11    月    30    日
                                書記官  李慧娟


司法院資訊處製作；財團法人民間司法改革基金會備份。
